臺北高等行政法院判決　　　　　　　　　　　　　　　九十年度訴字第四四三八號
　　　　　　　　　　　　　　　.
　　原　　　告　甲○○
　　訴訟代理人　乙○○
　　被　　　告　考選部
　　代　表　人　劉初枝部長）.
　　訴訟代理人　丙○○
右當事人間因考試事件，原告不服考試院中華民國九十年四月十七日（九○）考台訴
決字第○二四號訴願決定，提起行政訴訟，本院判決如左：
　　主  文
原告之訴駁回。
訴訟費用由原告負擔。
　　事  實
一、事實概要：
    原告於民國（下同）八十九年十一月二十四日至二十五日參加八十九年專門職業
    及技術人員特種考試消防設備士考試未獲錄取，於收受被告寄發之成績單後，以
    本項考試應考須知載明應試科目「消防法規概要」包括消防法、消防法施行細則
    、消防設備師及消防設備士管理辦法等三項法規，認該科目有部分試題命題超出
    範圍，主張凡超出命題範圍之試題均應一律給分，於九十年一月二十日提起訴願
    ，經遭決定駁回，遂向本院提起行政訴訟。
二、兩造聲明：
　(一)原告聲明求為判決：
    1.訴願決定及原處分均撤銷。
    2.請求就八十九年專門職業及技術人員特種考試消防設備士考試科目「消防法規
      概要」乙科中，逾越應考簡章明定出題範圍之各題目，均予以給分計算處分。
　(二)被告聲明求為判決：
    駁回原告之訴。
三、兩造之爭點：
  (一)1.原告提出本件試題疑義是否逾國家考試試題疑義處理辦法所定申請期限？
    2.八十九年專門職業及技術人員特種考試消防設備士考試科目「消防法規概要」
      第一題等三十三題是否逾越命題範圍，而應均予計分？
  (二)原告主張之理由：
    1.原告考前參閱應考簡章，該「消防法規概要」乙科，明確載明考試範圍「包括
      消防法、消防法施行細則、消防設備師及消防設備士管理辦法」三項法規。而
      入場應試至該科目後，其中第一、三、七、八、九、十三、十四、十五、十七
      、十八、十九、三十五、四十八、五十、五十一、五十二、五十三、五十四、
      五十六、五十八、五十九、六十、六十五、六十六、六十七、六十八、六十九
      、七十、七十一、七十四、七十五、七十七、七十九等計三十三題明顯與簡章
      所載範圍不符，經查卻是出題自「各類場所消防安全設備設置標準」、「防燄
      性能認證實施要點」、「各類場所消防安全設備檢修及申報作業基準」、「內
      政部台內營字第六四二九一五號函定供公眾使用建築物之範圍」、「公共危險
      物品及可燃性高壓氣體設置標準暨安全管理辦法」等應考簡章未明載之法規函
      令。該科目共八十題竟有三十三題超出範圍，已嚴重侵害原告憲法第十八條所
      保障之應考試權益。被告既已出題違法不當超出自行明定範圍，嗣後為評定分
      數之處分時，依原訴願決定機關所定測驗或試題之計分辦法，即應就逾越範圍
      之各題一律給分計算，然事實上卻仍依原來之答案核扣計分，使得原告之應考
      權益實質遭受損害。
    2.再依被告所舉國家考試試題疑義處理辦法第二條第一項，被告認在程序上原告
      未依該辦法於疑義受理期間提出，逾期不予受理。惟原告並非對本項考試「筆
      試試題或公布之測驗式試題答案」有疑義，乃係針對「計分方式處分」認為違
      法不當而依法提起訴願。因被告舉辦試務應注意試題是否逾越簡章明定範圍，
      一旦不慎逾越即應採取補救措施，乃國家課予被告之專業上職責。又出題既違
      法不當超出範圍理應一律予以給分計算，乃被告甚至其他試務機關、學校久遠
      反覆實施行諸多年之處分，已形成「行政上之自我拘束」，人民對此自有信賴
      保護原則之適用。
    3.原告係對本次考試該科目違法逾越應考簡章明定範圍之各題目，因被告未能於
      出題之際謹慎審核，試後「計分方式」仍未加補救所為「考試計分之評定處分
      」，認為違法不當，致損及權益，才依法提起訴願，自然僅能在收受寄發之成
      績單，即「處分之通知」後，才得以於法定期間內提起訴願，故原告九十年一
      月九日收受處分之通知，於同年一月十九日提起訴願並未逾訴願法第十四條「
      三十日內」之法定期間。
    4.觀諸應考簡章中「應試科目」乙欄，同時將消防設備師及消防設備士專業科目
      中「消防法規」及「消防法規概要」兩者對比即能一目了然。蓋於「消防法規
      概要」下方明白另以括號特加註明「包括消防法、消防法施行細則、消防設備
      師及消防設備士管理辦法」三種法規，並非「包括消防法、消防法施行細則．
      ．．等」，非如此解釋，則在「消防法規概要」下方根本無庸另以括號明確限
      定其出題法規種類範圍，如同右方消防設備師科目中僅載「消防法規」般即「
      消防法規概要」等字即屬已足，何須畫蛇添足？且如真有必要將該三種以外之
      其他相關法規納入命題範圍，則一一明載羅列其上亦可，否則應考人當然善意
      信賴被告所發行應考簡章中該科明確限定之出題範圍，依該三種法規準備考試
      而不疑有它。此種「明示規定其一者應認為排除其他」之法諺法理，不言可明
      ，應遵循依法行政原則之被告自不能諉為不知。再者，專門職業及技術人員特
      考中「消防設備師」與「消防設備士」之考試，二者層級不同，考題範圍、難
      易程度自亦有所差別，由此當能推得為何「消防設備師」考試之專業科目「消
      防法規」及與其相對應「消防設備士」之專業科目「消防法規概要」，前者未
      限定明載出題法規範圍，後者卻限定出題範圍為前述三種法規之理，且方與「
      概要」之稱名實相符。
  被告主張之理由：
    1.就原告不符法定程序部分說明如次：
      (1)本考試「消防法規概要」一科之計分方式業於該試題正面注意事項(二)中明載
        為：本科目試題共八○題，每題一．二五分。再依八十四年十月二十四日考
        試院修正發布之專門職業及技術人員考試法施行細則第八條之一規定：「（
        第一項）應考人於考試後對試題或測驗式試題之答案如有疑義，應於規定期
        限內向該考試辦理試務機關提出。（第二項）試題疑義處理辦法由考選部定
        之。」八十九年七月二十五日考試院修正發布並自九十年一月一日施行之同
        法施行細則第九條亦規定：「（第一項）應考人於考試後對試題或公布之測
        驗式試題答案，如有疑義，應於規定期限內提出，逾期不予受理。（第二項
        ）試題疑義提出之期限、程序、處理原則及其他有關事項，由考選部報請考
        試院定之。」又國家考試試題疑義處理辦法第二條規定：「（第一項）應考
        人對筆試試題或公布之測驗式試題答案（下稱答案）如有疑義，應於該次考
        試全部筆試完畢之次日起七日內（郵戳為憑）以書面向考選部或受委託辦理
        試務機關申請．．．（第三項）試題疑義受理期限及應載明事項均應於各該
        考試應考須知中載明。應考人提出試題、答案疑義如逾受理期限，或前項應
        檢附之資料及載明事項不齊備者，不予受理」。
      (2)本項考試應考須知中業依上開規定，明定應考人對筆試試題或公布之測驗式
        試題答案如有疑義，應於考試完畢之次日起七日內（即八十九年十二月四日
        前，郵戳為憑）提出，逾期不予受理。然本考試試題疑義受理期間，本案原
        告並未提出任何試題疑義，即可認定其對試題均無異議，而遲至九十年一月
        二十日始以訴願方式提稱部分試題超出範圍，請求「消防法規概要」一科，
        有三十三題超出範圍，認各題均應一律給分，由於試題是否超出命題範圍，
        係屬試題疑義問題，而非原告所稱係「計分方式之處分」，訴願決定書已明
        示其已逾試題疑義受理期限，原告請求自與前開規定不合。
    2.就原告實體無理由部分：
      (1)本項考試「消防法規概要」乙科，原告主張有三十三道試題出自「各類場所
        消防安全設備設置標準」、「防焰性能認證實施要點」、「各類場所消防安
        全設備檢修及申報作業基準」、「內政部台內營字第六四二九一五號訂定供
        公眾使用建築物之範圍」、「公共危險物品及可燃性高壓氣體設置標準暨安
        全管理辦法」等簡章未明載之法規或函令部分，有違規定。惟查一般法律學
        者對法規之界定向有形式﹙狹義﹚及實質﹙廣義﹚二種定義，形式﹙狹義﹚
        定義之法規固指特定法典而言﹙以本案為例，即為經權責機關制定發布，法
        規名稱為「消防法」、「消防法施行細則」、「消防設備師及消防設備士管
        理辦法」等三項法規﹚；至實質﹙廣義﹚定義之法規則除特定法典外，另包
        含由母法授權制定之法規命令、主管機關為執行法律所訂定之職權命令、行
        政規則、相關函釋及司法機關之解釋、決議、判例見解等。至於學者闡釋法
        規之學說、外國法之規定，如命題委員認為乃測驗應考人之知能深度所必需
        ，亦非不得納入命題範圍。又法規考試之目的係著重在法規之解釋應用與整
        體理解，並非單純法條文字之記憶背誦，由於消防法內容有較多之專業用語
        或定義，諸如防火管理人、防焰物品、消防安全設備、各類場所、…等，必
        須於消防法施行細則以闡釋，若施行細則中未明定者，則必須於相關子法中
        詳加界定，因此本科之命題應不僅侷限於表面條文。
      (2)「各類場所消防安全設備設置標準」第一條規定：「本標準依消防法第六條
        第三項規定訂定之。」「防焰性能認證實施要點」第一點規定：「本要點依
        消防法施行細則第七條第四項規定訂定之。」「各類場所消防安全設備檢修
        及申報作業基準」第一點規定：「本基準依據消防法施行細則第六條第二項
        規定訂定之。」「公共危險物品及可燃性高壓氣體設置標準暨安全管理辦法
        」第一條規定：「本辦法依消防法第十五條第二項規定訂定之。」均係母法
        授權訂定之法規命令或主管機關為執行母法所必須之技術性或解釋性規定。
        而「內政部台內營字第六四二九一五號訂定供公眾使用建築物之範圍」則為
        闡釋消防法第十條所必要，更不容應考人諉為不知。
      (3)茲舉下列試題例說明之：（一）消防法規概要第六十五題、第六十九題、第
        七十七題係測試防焰物品之定義與範圍，因消防法並未詳細說明，必須參酌
        防焰性能認證實施要點第三項具體明確界定，以及依法設置之場所在要點第
        二項說明之。（二）消防法規概要第五十四題係測試應考人對消防法第十五
        條有關公共危險物品之定義與範圍，應參考公共危險物品及可燃性高壓氣體
        設置標準暨安全管理辦法之相關規定，對定義、分類較為具體。（三）消防
        法規概要第六十八題旨在對消防法第六條所指依法令應有消防安全設備之建
        築物及場所，和其分類列管；至於場所如何分類，應參酌各類場所消防安全
        設備設置標準第十二條之內容。（四）消防法規概要第十七題、第十八題、
        第五十一題係對消防法第十二條有關消防機具、器材及設備檢測規定，消防
        設備士執業理應了解現行已公告檢測之設備項目，經濟部公告之九項與內政
        部公告之二十三項目。（五）另有關管理權人因場所發生火災致人死傷時，
        消防法明文可依刑法相關條文處以罰則，如過失傷害罪（刑法第二八四條）
        、過失致死罪（刑法第二七六條）等。準此，「消防法規概要」命題範圍均
        為消防法、消防法施行細則、消防設備師及消防設備士管理辦法及其相關條
        文實質內容，足證本科之命題並未逾越範圍。
　　理  由
一、原告於八十九年十一月二十四日至二十五日參加八十九年專門職業及技術人員特
    種考試消防設備士考試未獲錄取，於收受被告寄發之成績單後，以本項考試應考
    須知載明應試科目「消防法規概要」包括消防法、消防法施行細則、消防設備師
    及消防設備士管理辦法等三項法規，認該科目有三十三題命題超出範圍，主張凡
    超出命題範圍之試題均應一律給分，於九十年一月二十日提起訴願，經遭決定駁
    回之事實，有考試成績單、考試試題、八十九年專門職業及技術人員特種考試消
    防設備人員考試應考需知附卷可證，堪信屬實。本件爭點在於原告主張試題逾越
    應考簡章明定出題範圍，均予以給分計算處分，原告是否已逾試題疑義受理期限
    ？八十九年專門職業及技術人員特種考試消防設備士考試科目「消防法規概要」
    原告主張之三十三題是否逾越命題範圍，而應均予計分？
二、按八十四年十月二十四日考試院修正發布之專門職業及技術人員考試法施行細則
    第八條之一規定：「（第一項）應考人於考試後對試題或測驗式試題之答案如有
    疑義，應於規定期限內向該考試辦理試務機關提出。（第二項）試題疑義處理辦
    法由考選部定之。」八十九年七月二十五日考試院修正發布並自九十年一月一日
    施行之同法施行細則第九條亦規定：「（第一項）應考人於考試後對試題或公布
    之測驗式試題答案，如有疑義，應於規定期限內提出，逾期不予受理。（第二項
    ）試題疑義提出之期限、程序、處理原則及其他有關事項，由考選部報請考試院
    定之。」又國家考試試題疑義處理辦法第二條規定：「（第一項）應考人對筆試
    試題或公布之測驗式試題答案如有疑義，應於該次考試全部筆試完畢之次日起七
    日內（郵戳為憑）以書面向考選部或受委託辦理試務機關申請．．．（第三項）
    試題疑義受理期限及應載明事項均應於各該考試應考須知中載明。應考人提出試
    題、答案疑義如逾受理期限，或前項應檢附之資料及載明事項不齊備者，不予受
    理」。查八十九年專門職業及技術人員特種考試消防設備人員考試應考須知第拾
    肆項試題疑義業已規定應考人對筆試試題或公布之測驗式試題答案如有疑義，應
    於考試完畢之次日起七日內（以郵戳為憑）提出，逾期不予受理。但原告於該考
    試試題疑義受理期間，並未提出任何試題疑義，而遲至九十年一月二十日始以訴
    願方式提稱部分試題超出範圍，請求「消防法規概要」一科，有三十三題超出範
    圍，認各題均應一律給分。按筆試試題是否超出命題範圍，核屬試題疑義問題，
    原告雖以係對本次考試該科目違法逾越應考簡章明定範圍之各題目，因被告未能
    於出題之際謹慎審核，試後「計分方式」仍未加補救所為「考試計分之評定處分
    」認為違法不當，致損及權益云云。但查試卷分數依閱卷委員評分之計算加總、
    登記如有錯誤，固非不得經由複查成績獲得救濟，但原告主張命題超出範圍，該
    部分命題均應給分，仍屬試題疑義之爭執，並非被告計分加總、登記有誤，原告
    於考試完畢（八十九年十一月二十五日）之次日起七日內，未依上述國家考試試
    題疑義處理辦法第二條規定向被告申請，被告自得不予受理。
三、又八十九年專門職業及技術人員特種考試消防設備人員考試應考須知，關於消防
    設備士專業科目「消防法規概要」乙科，載明考試範圍「包括消防法、消防法施
    行細則、消防設備師及消防設備士管理辦法」三項法規。原告雖指其中第一、三
    、七、八、九、十三、十四、十五、十七、十八、十九、三十五、四十八、五十
    、五十一、五十二、五十三、五十四、五十六、五十八、五十九、六十、六十五
    、六十六、六十七、六十八、六十九、七十、七十一、七十四、七十五、七十七
    、七十九等計三十三題出題自「各類場所消防安全設備設置標準」、「防燄性能
    認證實施要點」、「各類場所消防安全設備檢修及申報作業基準」、「內政部台
    內營字第六四二九一五號函定供公眾使用建築物之範圍」、「公共危險物品及可
    燃性高壓氣體設置標準暨安全管理辦法」等應考簡章未明載之法規函令，已超出
    試題範圍一節。查上開簡章雖記載考試範圍「包括消防法、消防法施行細則、消
    防設備師及消防設備士管理辦法」三項法規，但查考試科目既載明係消防法規概
    要，則除已例舉之消防法、消防法施行細則、消防設備師及消防設備士管理辦法
    固在考試範圍，即上開法律、命令之學說理論、實務解釋、以及消防法律、命令
    之相關規定亦均在試題範圍，並不以所例舉之消防法、消防法施行細則、消防設
    備師及消防設備士管理辦法為限。依原告所舉上開試題出自「各類場所消防安全
    設備設置標準」、「防燄性能認證實施要點」、「各類場所消防安全設備檢修及
    申報作業基準」、「內政部台內營字第六四二九一五號函定供公眾使用建築物之
    範圍」、「公共危險物品及可燃性高壓氣體設置標準暨安全管理辦法」，核屬有
    關消防之法規命令、機關函釋，自均為「消防法規概要」乙科之考試範圍，原告
    主張被告上開試題超出範圍，應屬無據。從而原處分駁回原告之請求，應為合法
    ，訴願決定予以維持，亦屬妥適，原告訴請訴願決定及原處分均撤銷，並請求就
    八十九年專門職業及技術人員特種考試消防設備士考試科目「消防法規概要」乙
    科中，逾越應考簡章明定出題範圍之各題目，均予以給分計算處分，為無理由，
    應予駁回。
據上論結，本件原告之訴為無理由，爰依行政訴訟法第九十八條第三項前段，判決如
主文。
中　　華　　民　　國　　九十一　　　年　　　四　　　　月　　　四　　　　日
                      臺 北 高 等 行 政 法 院   第 四 庭
                                         審 判 長 法  官　姜素娥
                                                  法  官　林文舟
                                                  法  官　陳國成
右為正本係照原本作成。
如不服本判決，應於送達後二十日內，向本院提出上訴狀並表明上訴理由，如於本判
決宣示後送達前提起上訴者，應於判決送達後二十日內補提上訴理由書（須按他造人
數附繕本）。
中　　華　　民　　國　　九十一　　　年　　　四　　　　月　　　四　　　　日
　　　　　　　　　　　　　　　　　　　　          書記官　王英傑
